ACORDAO-COMPLETO-2475444

ACÓRDÃO 10/2022 ATA 1/2022 - SEGUNDA CÂMARA

VISTOS, relatados e discutidos estes autos de Pedido de Reexame interposto pelo Tribunal Regional do Trabalho da 2ª Região/SP contra o Acórdão 11045/2019-TCU-Segunda Câmara.
ACORDAM os ministros do Tribunal de Contas da União, reunidos em Sessão da Segunda Câmara, ante as razões expostas pelo Relator, com fundamento nos arts. 33 e 48 da Lei 8.443/1992, considerando o que restou decidido pelo Supremo Tribunal Federal no RE 636.553, em:
9.1. conhecer do pedido de reexame para, no mérito, uma vez reconhecido o registro tácito do ato de Pedro Augusto de Almeida Barros, dar provimento ao recurso, tornando insubsistente o Acórdão 11045/2019-TCU-Segunda Câmara; e
9.2. dar ciência desta deliberação ao interessado e ao Tribunal Regional do Trabalho da 2ª Região/SP.

Pedido de reexame.

Segunda Câmara

3. Interessados/Responsáveis/Recorrentes:
3.1. Interessado: Pedro Augusto de Almeida Barros (XXX.621.878-XX)
3.2. Recorrente: Tribunal Regional do Trabalho da 2ª Região/SP (03.241.738/0001-39).

13.1. Ministros presentes: Bruno Dantas (Presidente), Augusto Nardes (Relator) e Raimundo Carreiro.
13.2. Ministros-Substitutos presentes: Marcos Bemquerer Costa e André Luís de Carvalho.

AUGUSTO NARDES

Ministro-Substituto André Luís de Carvalho.

Adoto como Relatório, com alguns ajustes de forma que julgo pertinentes, o parecer da Secretaria de Recursos - Serur (peça 29) :
INTRODUÇÃO
Trata-se de pedido de reexame (peça 16) interposto pelo Tribunal Regional do Trabalho da 2ª Região (TRT-2) , contra o Acórdão 11045/2019-TCU-Segunda Câmara (peça 12) , de relatoria do Ministro-Substituto André Luís de Carvalho.
1.1. A deliberação recorrida apresenta o seguinte teor (grifou-se) :
Os Ministros do Tribunal de Contas da União, reunidos em Sessão de 2ª Câmara, ACORDAM, por unanimidade, com fundamento nos arts. 1º, V, e 39, II, da Lei nº 8.443, de 1992, e nos arts. 1º, VIII, 143, II, 259, II, e 260, § 1º, do Regimento Interno do TCU, aprovado pela Resolução nº 246, de 2011, em considerar legal para fins de registro o ato de concessão de aposentadoria relacionado no item 1.1 deste Acórdão, e prolatar as determinações abaixo indicadas, de acordo com os pareceres emitidos nos autos:
1. Processo TC-Processo 031.824/2012-9 (APOSENTADORIA) 
1.1. Interessado: Pedro Augusto de Almeida Barros (CPF XXX.621.878-XX) .
1.2. Órgão: Tribunal Regional do Trabalho da 2ª Região - TRT/SP.
1.3. Relator: Ministro-Substituto André Luís de Carvalho.
1.4. Representante do Ministério Público: Procurador Marinus Eduardo De Vries Marsico.
1.5. Unidade Técnica: Secretaria de Fiscalização de Pessoal (Sefip) .
1.6. Representação legal: não há.
1.7. Determinar:
1.7.1. ao Tribunal Regional do Trabalho da 2ª Região/SP que:
1.7.1.1. acerte, no prazo de 15 (quinze) dias, a proporção da rubrica adicional de qualificação, que está sendo paga pelo valor integral e não proporcionalizada;
1.7.1.2. dê ciência, no prazo de 15 (quinze) dias, do inteiro teor desta deliberação ao interessado, alertando-o de que o efeito suspensivo proveniente da interposição de eventuais recursos junto ao TCU não o exime da devolução dos valores percebidos indevidamente após a respectiva notificação, caso esses não sejam providos; e
1.7.1.3. encaminhe ao Tribunal, no prazo de 30 (trinta) dias contados da ciência desta decisão, documento apto a comprovar que o interessado tomou conhecimento deste Acórdão;
1.7.2. à Sefip que envie a cópia do presente Acórdão, acompanhada da cópia do parecer da unidade técnica, ao Tribunal Regional do Trabalho da 2ª Região - TRT/SP.
HISTÓRICO 
O ato de aposentadoria em questão foi julgado legal, porém houve determinação no sentido de que o órgão de origem retificasse a proporção da rubrica "adicional de qualificação", porque ela estaria sendo paga pelo valor integral e não proporcionalizada, como se observa nos seguintes trecho da instrução que fundamentou a decisão recorrida (peça 9, p. 2) :
9. Em consulta ao contracheque atual do ex-servidor e à tabela de remuneração da carreira, verifica-se que a parcela VPI (R$ 59,87) não integra mais os proventos. Observa-se no contracheque do ex-servidor que as rubricas referentes aos proventos (R$ 4,070,85) e à GAJ (R$ 5.699,19) foram proporcionalizadas, no entanto a rubrica referente ao adicional de qualificação não foi proporcionalizada, sendo paga pelo valor integral de R$ 237,47 (peças 5 e 6) .
10. Como no ato de aposentadoria constava apenas a VPI sendo paga valor integral, e a rubrica foi excluída dos proventos, o ato pode ser apreciado pela legalidade, sem prejuízo de que seja determinada a proporcionalização do adicional de qualificação, que não constava do ato de aposentadoria, pois passou a integrar os proventos posteriormente à concessão da aposentadoria.
1.2. Diante disso, determinou-se ao TRT-2 que corrigisse a proporção da rubrica adicional de qualificação.
1.3. Contra essa determinação, especificamente, é que se irresignou a Administração recorrente. 
ADMISSIBILIDADE
Reitera-se o exame de admissibilidade realizado pelo Sar/Serur (peça 21) , que opinou pelo conhecimento do recurso, nos termos do artigo 48 da Lei 8.443/1992, c/c os artigos 285 e 286, parágrafo único, do RI/TCU, suspendendo-se os efeitos dos itens 1.7, 1.7.1 e 1.7.1.1 do Acórdão 11045/2019-TCU-Segunda Câmara. O Excelentíssimo Senhor Ministro Relator João Augusto Ribeiro Nardes, mediante despacho de peça 24, concordou com esta unidade técnica. 
PRELIMINAR DE REGISTRO TÁCITO 
4.	Cumpre observar que o ato em reexame foi enviado ao TCU em 15/1/2004 (peça 7, p. 1) e apreciado na sessão da Segunda Câmara de 22/10/2019 (peça 12) , havendo o transcurso de mais de cinco anos entre o envio do ato ao TCU e a sua apreciação.  
4.1.	De acordo com as disposições do Acórdão 587/2011-TCU-Plenário, da Relatoria do E. Ministro Valmir Campelo, vinha esta Corte decidindo que o transcurso de mais de cinco anos desde a entrada do ato de pessoal no TCU, embora não consolidasse situações de ilegalidade, em razão da precariedade dos atos de concessão, cuja natureza é complexa, gerava a necessidade de instauração do contraditório.
4.2.	A consolidação de atos sujeitos a registro manifestamente ilegais, em razão do transcurso de grande lapso temporal, em respeito ao princípio da segurança jurídica, só era admitida pelo TCU em situações excepcionais, quando caracterizada a irreversibilidade da situação fática do interessado ou demonstrado que este estaria sujeito a prejuízo insuportável, caso o correspondente ato de concessão fosse julgado ilegal (cf., e.g., Acórdão 2251/2014-TCU-Plenário, Relator E. Ministro Bruno Dantas) .
4.3.	No entanto, em 19/2/2020, o STF, ao julgar o Recurso Extraordinário 636.553/RS, apreciando o Tema 445 da repercussão geral, fixou a seguinte tese:
Em atenção aos princípios da segurança jurídica e da confiança legítima, os Tribunais de Contas estão sujeitos ao prazo de 5 anos para o julgamento da legalidade do ato de concessão inicial de aposentadoria, reforma ou pensão, a contar da chegada do processo à respectiva Corte de Contas.  
4.4.	Naquela ocasião, o Relator, E. Ministro Gilmar Mendes, fundamentou a adoção do prazo de cinco anos por analogia ao prazo previsto no Decreto 20.910/1932, tendo mencionando, ainda, ser esse lapso temporal equivalente ao previsto nas Leis 9.873/1999 e 9.784/1999.
4.5.	Assim, estabeleceu o prazo de cinco anos para que o Tribunal de Contas aprecie o ato, autorizando ou negando o respectivo registro.  
4.6.	Sobre o impacto do julgamento do Guardião da Constituição no RE 636.553/RS, em processos sujeitos a registro no TCU, traz-se à colação as pertinentes observações do Excelentíssimo Senhor Ministro Walton Alencar Rodrigues, por ocasião do Acórdão 122/2021-TCU-Plenário (TC Processo 013.339/2020-6) :
	Sem embargo de considerar o mérito da decisão do STF, o anterior entendimento acerca da observância do contraditório e da ampla defesa após o transcurso de cinco anos desde a chegada do processo no TCU restou prejudicado, porquanto, após esse tempo, segundo prelecionou o Relator da matéria no STF, o ato deve ser considerado "registrado tacitamente". 
	No julgamento dos embargos de declaração, opostos em face dessa decisão, finalizado em 4/12/2020, o  E. Relator aduziu que, "passado esse prazo [de cinco anos, contado de forma ininterrupta, a partir da chegada do processo à corte de contas] sem finalização do processo, o ato restará automaticamente estabilizado. Abre-se, a partir daí, a possibilidade de sua revisão, nos termos do art. 54 da Lei 9.873/1999" (grifos meus) . 
	A expressa menção do relator à possibilidade de revisão do ato considerado tacitamente registrado impõe novas considerações e imediatas providências por parte desta Corte.
	Relativamente à área de pessoal da Administração Federal, já tive a oportunidade de fazer inúmeros pronunciamentos acerca do acúmulo dos processos na Sefip, que há pouco tempo passavam em muito de cem mil, ajuntados ao longo dos anos. Grande parte desses processos foram devolvidos aos órgãos de origem para correção de irregularidades e reenvio ao TCU. E os que permaneceram desafiam a capacidade de trabalho do Tribunal.
 (...) 
	Por esse motivo conclui-se que, a partir do registro tácito do ato de concessão, é possível a sua revisão, no prazo de 5 anos, com base no aludido artigo da lei de processo administrativo [art. 54 da Lei 9.784/1999.
	Esse entendimento é plenamente compatível com o disposto no art. 260, § 2º, do Regimento Interno do TCU, in verbis:
§ 2º O acórdão que considerar legal o ato e determinar o seu registro não faz coisa julgada administrativa e poderá ser revisto de ofício pelo Tribunal, com a oitiva do Ministério Público e do beneficiário do ato, dentro do prazo de cinco anos da apreciação, se verificado que o ato viola a ordem jurídica, ou a qualquer tempo, no caso de comprovada má-fé.  
	Registro que o E. Relator no STF, ao apreciar os embargos de declaração, expressamente entendeu desnecessária a modulação de efeitos da decisão adotada no RE 636.553/RS, devendo ser aplicada imediatamente, com efeitos ex tunc.
	Em síntese, o entendimento adotado pelo Supremo Tribunal Federal, em sede de recurso extraordinário, com repercussão geral reconhecida, deve ser observado por todos os juízes e tribunais, nos termos dos arts. 927, inciso III, e 1.030 do Código de Processo Civil.
	Cabe ao TCU, por conseguinte, em atendimento à disposição legal e aos princípios da eficiência, da razoável duração do processo e da isonomia, evoluir, no entendimento e nos procedimentos, para compatibilizar suas decisões com a recente tese da Suprema Corte.
	Chamo a atenção que as despesas atinentes a pessoal, como as reformas, aposentadorias e pensões, além de vencimentos, subsídios etc., configuram os maiores gastos da União Federal - maior mesmo que os juros da dívida - sendo inconcebível que servidores públicos federais continuem fazendo letra morta das normas jurídicas e da Constituição em vigor, mantendo o pagamento de verbas a que não fazem jus, segundo plúrimas decisões do TCU e dos órgãos do Poder Judiciário, como é o caso dos autos.
4.7.	No caso concreto, vale repisar que o ato em reexame foi disponibilizado ao TCU em 15/1/2004 (peça 7, p. 1) . Assim, é de se entender que houve o seu registro tácito em 15/1/2009 e o seu aperfeiçoamento definitivo em 15/1/2014, anteriormente, portanto, ao julgamento de sua ilegalidade, em sessão da Segunda Câmara de 22/10/2019 (peça 12) .
4.8.	Nesse sentir, é de se entender que o ato sub examine deve ser considerado tacitamente registrado, com proposta de arquivamento do processo correspondente e ciência ao órgão de origem, visto não ser mais possível, na espécie, a aplicação das disposições contidas no art. 260, § 2º do Regimento Interno do TCU, in verbis:
§ 2º O acórdão que considerar legal o ato e determinar o seu registro não faz coisa julgada administrativa e poderá ser revisto de ofício pelo Tribunal, com a oitiva do Ministério Público e do beneficiário do ato, dentro do prazo de cinco anos da apreciação, se verificado que o ato viola a ordem jurídica, ou a qualquer tempo, no caso de comprovada má-fé. 
4.9.	A conclusão ora apresentada nesta instrução vai ao encontro da orientação emanada do STF e do Plenário do TCU.
4.10.	Assim, deve-se dar provimento ao recurso, visto que, embora o ato tenha sido considerado legal, a determinação constante do item 1.7.1.1 do acórdão recorrido poderia gerar prejuízos ao interessado; como já reconhecido pelo exame de admissibilidade mencionado na seção anterior, o qual atestou a existência de sucumbência. 
CONCLUSÃO
5.	Diante do exposto, é de se concluir que o ato de aposentadoria em reexame deve ser considerado tacitamente registrado, com proposta de arquivamento do processo correspondente e ciência ao órgão de origem, ante a impossibilidade de aplicação das disposições contidas no art. 260, § 2º do Regimento Interno do TCU, que trata da revisão de ofício.
PROPOSTA DE ENCAMINHAMENTO
6.	Ante o exposto, submetem-se os autos à consideração superior, propondo-se, com fundamento no art. 48 da Lei 8.443/1992:
a) conhecer do recurso interposto, para, no mérito, dar-lhe provimento, no sentido de tornar sem efeito o acórdão recorrido, considerando o ato de aposentadoria do sr. Pedro Augusto de Almeida Barros (peça 7) tacitamente registrado, com proposta de arquivamento do processo correspondente;
b) informe à recorrente e demais interessados do acórdão a ser proferido, destacando que o relatório e o voto que o fundamentam podem ser acessados por meio do endereço eletrônico www.tcu.gov.br/acordaos.

não há.

Procurador Rodrigo Medeiros de Lima.

PESSOAL. APOSENTADORIA. PROPORÇÃO INCORRETA DA RUBRICA ADICIONAL DE QUALIFICAÇÃO. PEDIDO DE REEXAME. DECADÊNCIA. PROVIMENTO. REGISTRO TÁCITO.

APOSENTADORIA (APOS)

Secretaria de Recursos (Serur); Secretaria de Fiscalização de Integridade de Atos e Pagamentos de Pessoal e de Benefícios Sociais (Sefip).

Aprecia-se, nesta oportunidade, pedido de reexame (peça 16) interposto pelo Tribunal Regional do Trabalho da 2ª Região (TRT-2) , contra o Acórdão 11045/2019-TCU-Segunda Câmara (peça 12) , de relatoria do Ministro-Substituto André Luís de Carvalho.
2.	A Secretaria de Recursos (Serur) , ao analisar o presente recurso à luz do entendimento firmado pelo STF, nos autos do RE 636.553, aduz como preliminar de mérito que o ato do recorrente se encontra registrado tacitamente desde 15/1/2009. 
3.	Diante de tal constatação, a unidade técnica propõe dar provimento ao recurso para tornar sem efeito o acórdão recorrido, vez que o ato aposentadoria sub examine deve ser considerado tacitamente registrado, com proposta de arquivamento do processo e ciência ao órgão de origem, visto não ser mais possível, na espécie, a aplicação das disposições contidas no art. 260, § 2º do Regimento Interno do TCU, in verbis: 
	§ 2º O acórdão que considerar legal o ato e determinar o seu registro não faz coisa julgada administrativa e poderá ser revisto de ofício pelo Tribunal, com a oitiva do Ministério Público e do beneficiário do ato, dentro do prazo de cinco anos da apreciação, se verificado que o ato viola a ordem jurídica, ou a qualquer tempo, no caso de comprovada má-fé.
4.	No tocante à análise do caso em questão, registro minha concordância com os pareceres precedentes.
5.	Destarte, considerando o que foi decidido pelo STF no RE 636.553, resta ao TCU tornar insubsistente o Acórdão 11045/2019-TCU-Segunda Câmara, sem prejuízo de determinar à Secretaria de Fiscalização de Integridade de Atos e Pagamentos de Pessoal e de Benefícios Sociais (Sefip) que faça consignar, na base de dados do sistema e-Pessoal, a anotação de registro tácito do ato em exame.
	Ante o exposto, manifesto-me no sentido de que seja adotada a deliberação que ora submeto a este Colegiado.
TCU, Sala das Sessões, em 25 de janeiro de 2022.
Ministro JOÃO AUGUSTO RIBEIRO NARDES 
Relator